【裁判字號】    99,上易,1672
【裁判日期】    990826
【裁判案由】    妨害自由
【裁判全文】
臺灣高等法院刑事判決                99年度上易字第1672號
上  訴  人
即  被  告  乙○○
上列上訴人因妨害自由案件，不服臺灣板橋地方法院99年度易字
第706號，中華民國99年5月31日第一審判決（起訴案號：臺灣板
橋地方法院檢察署98年度偵字第12003 號），提起上訴，本院判
決如下：
    主  文
原判決關於恐嚇危安罪及定應執行刑部分均撤銷。
乙○○被訴恐嚇危安罪部分，無罪。
其他上訴駁回。
    事  實
一、乙○○與甲○○前為男女朋友。民國（下同）98年3月9日17
    時10分許，乙○○駕駛車號6413-CK 號自小客車，行經臺北
    縣板橋市海山國小後門時，見潘建宏騎乘車號M9Y-565 號重
    型機車（為乙○○購與甲○○）搭載甲○○，心生妒意，復
    因與甲○○有債務糾紛，因而心有不甘，竟基於妨害他人行
    使權利之犯意，尾隨於2人之後，而於2人在板橋市○○路與
    新站路口停等紅燈之際，以上開自小客車強行橫停於潘建宏
    與甲○○之前，以阻止渠等騎乘上開機車離去，以此強暴方
    式妨害甲○○及潘建宏騎乘上開機車自由離去之權利，嗣甲
    ○○遂報警處理，因而查知上情。
二、案經臺北縣政府警察局海山分局移送臺灣板橋地方法院檢察
    署檢察官偵查起訴。
    理  由
壹、證據能力
    本案認定犯罪事實所引用之卷證資料（包含文書證據、物證
    等證據），並無證據證明係公務員違背法定程序所取得，且
    被告於本院審理終結前就該卷證資料之證據能力均無爭執（
    按原審行簡式審判程序、本院行通常審判程序），又卷內之
    文書證據，亦無刑事訴訟法第一百五十九條之四之顯有不可
    信之情況與不得作為證據之情形，則依刑事訴訟法第一百五
    十九條之五之規定，本案認定犯罪事實所引用之卷證資料，
    均有證據能力。
貳、有罪（即上訴駁回）部分
一、訊據上訴人即被告乙○○矢口否認有強制之犯行，並於本院
    審理時辯稱：我車子原來行駛在快車道，看到潘建宏所騎搭
    載甲○○的機車在慢車道行駛，所以我就往慢車道方向停靠
    ，後來他們機車在等紅綠燈時，我就將車停在機車前方約10
    公尺處，因甲○○有跟我媽媽、廠商、房東有債務還沒有處
    理，就一走了之，別人都找我，另外機車是我買給甲○○的
    ，我以為是小偷騎走了，所以我才把車子停在機車前面，目
    的也是想問騎機車的人究竟是何人，為何會騎這部車，因為
    甲○○也找不到人了云云。
二、經查：被告於上開時、地駕駛車號6413-CK 號自小客車，見
    潘建宏騎乘M9Y-565 號重型機車搭載甲○○在板橋市○○路
    與新站路口停等紅燈之際，以上開自小客車強行橫停於潘建
    宏與甲○○之前，以阻止渠等騎乘上開機車離去等事實，業
    據被告於原審審理時坦承不諱，核與證人甲○○、乙○○、
    及到場處理之員警李韋達、侯志誠於偵查中證述之情節相符
    ，並有上開警員所繪製之現場圖附卷可稽，堪認係屬真實。
    而被告於本院審理時雖以上情置辯，惟所稱其認機車遭竊乙
    節，核與其於警詢、偵查及原審審理時之供述均不相合，亦
    與其向到場處理之員警李韋達、侯志誠所稱起因在於甲○○
    欺騙其感情，跟別的男人在一起等情不符，已非可信，況被
    告既經尾隨、紅綠燈曾併停之過程，又豈有無法辨識後座前
    女友甲○○之理，足認被告上開所辯，顯係事後飾卸之詞，
    不足採信。再按民法上自助行為固得阻卻其違法性，惟因該
    自助行為係針對為保全受不法侵害之權利，不待該管公務員
    之救濟，而以己力為權利保全之行為，其規範目的在補公權
    力無法及時介入之不足，故其要件極為嚴格，須具備：(一)有
    自助意思，(二)須為保全自己之權利，(三)須其情事急迫而有實
    施自救行為之必要，(四)須限對於債務人之自由予以拘束或財
    產施以押收或毀損，(五)不逾越保護權利所必要之程度，始可
    阻卻違法。本件潘建宏所騎乘機車，早經被告贈與甲○○；
    又被告上開所稱甲○○積欠伊母親、廠商、房東債務，亦與
    被告無涉，即難認屬為保全自己權利，況被告既曾與甲○○
    交往，自無對其身分毫無所悉，亦可憑此由伊母親、廠商、
    房東向法院循民事訴訟解決，並無情事急迫而有實施自救行
    為之必要，是被告所為亦與前揭民法自助行為之構成要件有
    間，自難以此資為有利於被告之認定。
三、核被告所為，係犯刑法第304條第1項之強制罪。
四、原審以被告強制犯罪事證明確，適用刑法第304條第1項、第
    41條第1項前段，刑法施行法第1條之1 等規定，並審酌被告
    之素行、智識程度、犯罪之動機、目的、手段、所生危害、
    犯後態度等一切情狀，量處拘役40日，並諭知如易科罰金，
    以新台幣1,000折算1日之折算標準，經核其認事用法，俱無
    違誤，量刑亦屬妥適，被告上訴意旨執前詞否認犯罪，為無
    理由，應予駁回。
、無罪（即撤銷改判）部分
一、公訴意旨略以：被告乙○○基於恐嚇之犯意，告知潘建宏與
    甲○○，其以手機建置之照相功能拍攝其2 人之目的，即係
    為找人對付其2 人，使甲○○心生畏懼，致生危害於其生命
    、身體安全，因認被告此部分另涉犯刑法第305 條之恐嚇危
    安罪嫌。
二、按犯罪事實應依證據認定之，無證據不得認定犯罪事實。又
    不能證明被告犯罪者，應諭知無罪之判決，刑事訴訟法第15
    4條第2項、第301條第1項分別定有明文。而告訴人之告訴，
    係以使被告受刑事訴追為目的，是其陳述是否與事實相符，
    仍應調查其他證據以資審認（最高法院52年度台上字第1300
    號判例意旨參照）。又認定犯罪事實所憑之證據，無論係直
    接證據或間接證據，其為訴訟上之證明，須於通常一般之人
    均不致有所懷疑，而得確信其為真實之程度者，始得據為有
    罪之認定。倘其證明尚未達到此一程度，而有合理之懷疑存
    在時，即無從為有罪之認定（最高法院76年台上字第4986號
    判例意旨參照）。
三、本件公訴人認被告涉有上開犯嫌，顯係以證人甲○○於警、
    偵訊之指述，為其主要論據，然訊據被告乙○○堅決否認有
    恐嚇危安之犯行，辯稱：我沒有對他們拍照，也沒有說拍照
    的目的就是要找人對付他們等語。
四、經查：證人甲○○雖於警、偵訊中供稱：被告有說以手機拍
    照的目的是要找人來對付我跟潘建宏，當時心裡就很害怕云
    云，惟此業據被告於本院審理時堅決否認，且核與證人潘建
    宏於警、偵訊時均未曾表示被告曾出言恫嚇不符，已非無疑
    。另依證人潘建宏所稱被告欲行拍照時，證人甲○○旋即上
    前擋下，不讓其拍照（見偵查卷第11頁、第37頁），亦難認
    其當下確有畏懼之意。再者，證人即到場處理之警員李韋達
    、侯志誠於偵查中分別證稱：到現場時被告手機、眼鏡已掉
    落地上等語明確，並有被告所提呈之照片附卷可稽，然質諸
    證人甲○○、潘建宏於警、偵訊卻均無法具體陳述被告手機
    、眼鏡何以掉落地上之原因？或逕指此係被告故意自行為之
    ？則渠2 人是否有刻意隱瞞部分實情，亦堪疑義。是證人甲
    ○○、潘建宏在本案衝突過程中並非全無利害關係之人，本
    院實難憑證人甲○○之上開指述，逕為被告不利之認定。
五、綜上所述，公訴人所舉上開事證，尚不足使本院得被告有恐
    嚇危安犯行之確信。此外，復查無其他積極證據證明被告此
    部分犯罪，原審疏未詳查，遽予被告被訴恐嚇危安部分論罪
    科刑，於法即有違誤，被告上訴意旨執此指摘原判決此部分
    不當，為有理由，自應由本院將原判決關於恐嚇危安罪及定
    應執行刑部分均撤銷，改諭知其此部分無罪之判決。
據上論斷，應依刑事訴訟法第368條、第369條第1項前段、第364
條、第301條第1項前段，判決如主文。
本案經檢察官張啟彬到庭執行職務。
中    華    民    國    99    年    8     月    26    日
                  刑事第八庭審判長法  官  張傳栗
                                  法  官  劉嶽承
                                  法  官  陳春秋
以上正本證明與原本無異。
不得上訴。
                                  書記官  李家敏
中    華    民    國    99    年    8     月    26    日
附錄：本案論罪科刑法條全文
刑法第304條第1項
以強暴、脅迫使人行無義務之事或妨害人行使權利者，處3 年以
下有期徒刑、拘役或3 百元以下罰金。

司法院資訊處製作；財團法人民間司法改革基金會備份。
